臺灣高等法院民事判決　九十一年度上字第二號
　　　上　訴　人　　甲○○
　　　法定代理人　　陳義展
　　　複　代理人　　吳青峰
右當事人間返還押金等事件，上訴人對於中華民國九十年十月三十日臺灣板橋地方法
院九十年度訴字第一○一○號第一審判決提起上訴，本院判決如左：
      主    文
上訴駁回。
第二審訴訟費用由上訴人負擔。
      事    實
甲、上訴人方面：
壹、聲明：
一、原判決不利上訴人部分廢棄。
二、右廢棄部分，被上訴人在第一審之訴駁回。
貳、陳述：除與原判決記載相同者外，補稱略以：
一、兩造間就系爭租賃契約必要之點已意思表示合致：
    (一)被上訴人雖主張第二、三年之租金另議為租賃契約必要之點，即「租金」雙方
      未合致，契約不成立。然本件租賃契約手寫第十九條明白約定：「乙方（被上
      訴人）於起租日交付甲方（即上訴人）第一年租金，（每月到期支票共十二張
      ）及第二年總租金一百八十萬元整、第三年總租金一百九十二萬元整暫押本票
      共貳張，乙方得於第二、三年度，以支票十二張向甲方換還暫押本票。」，足
      見兩造已就第二、三年租金分別為新台幣（下同）一百八十萬元、一百九十二
      萬元意思表示合致甚明；此由證人朱慶忠於原審分別證述：「八十八年三月二
      十五日我到承租地點之三樓，被告堅持前二年十五萬元、第三年每月租金十六
      萬元」、「因為之前就本約要簽三年雙方已經談好了，所以沒有考慮每年換約
      」等語，與前述手寫第十九條所載第二、三年租金金額相符尤明。
    (二)再者，兩造間倘未就系爭租約必要之意思合致，則被上訴人於第一年期滿即可
      逕自遷離，何須大費周章於簽約後未及九個月，即於民國八十八年十二月十四
      日以存證信函第二九五號表示「：：於六個月前向台端提出正式告知，並於八
      十九年六月十五日終止雙方租約：：」？況由被上訴人前述聲稱之六個月期間
      ，明白跨越第二年租期（按第二年租期係自八十九年四月一日起），尤可知兩
      造間就二、三年租約並無必要之點未經合致問題。
    (三)且依常情事理，無中不能生有；無者，無所謂增減問題，必先有，方生增減問
      題。本件，被上訴人於八十九年一月十四日致上訴人之存證信函第八六號中亦
      表示「：：於八十八年十二月十三日本公司黃紹硯經理前往　貴府提議自第二
      年租期起降為十萬元整」。可見，兩造間確已約明第二年租金每月十五萬元，
      第三年租金每月十六萬元，被上訴人事後方有要求調降租金之舉，倘第二、三
      年租金未定，被上訴人又何須要求調降？
二、本件租賃契約非但約明租賃物、租金，亦載明租期三年，契約要素無一不備。惟
    被上訴人竟於訂約後八月餘，即欲片面終止租約，意在違約，且旋於八十九年四
    月起搬到上訴人隔壁繼續營業，此對照被上訴人八十八年十二月間來函表示「：
    ：景氣不佳，致該店嚴重衰退不得不另謀發展：：」，非惟諷刺，益加證明被上
    訴人違反誠信，惡意毀約。
三、本件被上訴人之法定代理人究為陳義展或羅元旺，請被上訴人說明。
、證據：除援用原審所提證據外，並聲請訊問證人鄭花（捨棄）。
乙、被上訴人方面：
壹、聲明：駁回上訴。
貳、陳述：除與原判決記載相同者外，補稱略以：
一、本件租賃契約之當事人（乙方）係小林眼鏡公司（即被上訴人），朱慶忠僅係代
    表被上訴人與上訴人簽約，為兩造所不爭執：
    (一)查朱慶忠係被上訴人之總經理，本件租賃契約書之承租人雖係記載「朱慶忠」
      ，惟於該記載之下方復又記明其係「代表小林眼鏡公司簽立」，是以參照上下
      文之記載即可明瞭契約之當事人並非朱慶忠，朱慶忠僅係以總經理之身份代表
      簽約，承租人實係小林眼鏡公司。
    (二)另參以朱慶忠於原審之證述：「這個地點我們承租已經十多年了，要續租時房
      東不肯調降租金，所以公司派我出面協調是希望能在調降租金的情形下簽約完
      成：：」，亦可知小林眼鏡公司當初即係為調降租金之事特別委由朱慶忠出面
      協調，並由其代表公司完成簽約，此契約之效力自應直接歸屬被上訴人。
    (三)況且，上訴人至今亦從未爭執被上訴人之當事人適格，於本院審理時亦肯認本
      件租賃契約當事人係小林眼鏡公司而非朱慶忠。
二、兩造租賃契約第三條特別約定第二、三年租金另議，第二年租金已因兩造未能達
    成協議而無法續租：
    (一)被上訴人與上訴人於八十八年三月二十五日簽訂房屋租賃契約書，雙方雖於契
      約書第二條暫定租賃期間三年，由八十八年四月一日起至九十一年三月三十一
      日止，惟雙方當時即認知因主客觀因素，租金將視情形調整，乃特別於第三條
      約定第一年租金為每月十五萬元，第二年及第三年租金由雙方另議。此為被上
      訴人訂約當時即堅持之點，蓋被上訴人必須視營業狀況而審酌租金成本，被上
      訴人各分店均採如此做法，是以經被上訴人要求且上訴人同意，兩造乃特別於
      租賃契約第三條訂立「第二、三年租金另議」，並為該租賃契約之特別條款。
    (二)兩造簽訂本件租賃契約書後第一年租賃期限於八十九年四月一日到期，由於兩
      造於租賃契約第三條特別約定第二年、第三年租金由雙方另議，被上訴人乃依
      第三條之約定於合約到期日前發函予上訴人，表明因近年間台灣整體經濟不景
      氣，被上訴人眼鏡業務業績下滑，經營成本遽增，無法再負擔先前每月十五萬
      元之租金，被上訴人全國各地連鎖店店面租金均相對與各房東調降幅度達百分
      之三十，而希上訴人能同意第二年起調降租金，否則被上訴人恐難負擔而無法
      承租。
    (三)按民法第一百五十三條第一項、第四百二十一條第一項規定，租金為租賃契約
      之必要之點。而兩造於租賃契約中明白約定關於第二年、第三年租金另議，即
      已表明第二年、第三年之租金雙方必須另達成新的協議，否則將因契約必要之
      點即租金無法達成一致協議，而導致第二年之新租約無由成立，今兩造第一年
      租賃期間於八十九年三月三十一日已經屆滿，關於第二年之租約即八十九年四
      月一日起至九十年三月三十一日止之新租約，經被上訴人多次發函與上訴人請
      求依約協議新租金，均因上訴人拒絕回應而無法達成，顯然雙方無法協議第二
      年租約。
三、兩造約定「第二、三年租金另議」係於訂約當場加入此特約條款，上訴人明知且
    同意：
    (一)上訴人對於上述「第二、三年租金另議」之約定於訂約當時即明知且同意，詎
      上訴人竟於原審否認上述特別約定條款，且謊稱該款於訂約當時並未加入，係
      被上訴人拿回該租賃契約後擅自加上，上訴人並不得而知云云，此純屬上訴人
      說謊卸責之詞。查本件租賃契約於八十八年三月二十五日簽訂時，除上訴人及
      被上訴人三重分店店長親自在場外，被上訴人公司法務部經理張騰達、總經理
      朱慶忠亦親自在場見證，被上訴人係當場於租賃契約上由張騰達經理親筆加上
      特別約定條款「第二、三年租金另議」，上訴人在現場親眼得知並予同意，此
      有被上訴人公司法務部經理張騰達於原審九十年八月二十四日筆錄中證述：「
      我們兩人（指張騰達及朱慶忠）均在場，當時還有被告（即上訴人）以及被告
      的母親。」、「因為我們認為租金太高，所以在第三條後面加載第二、三年的
      租金另議，希望第二、三年的租金能夠調降。這是我當場寫的，後來被告（上
      訴人）才當場用印。」，證實該特別條款係簽約當日兩造均在場時當場擬定增
      加的，雙方均同意始用印，是以兩造確實約定第二、三年租金另議無誤。
    (二)況果如依上訴人所稱係被上訴人公司將租賃契約正本拿回公司後始自行加入該
      條款，再將此契約正本寄回給上訴人，則上訴人如何可能在收到契約書後「發
      現」「被上訴人擅自增加條款」而不表示意見？此根本不符常理；退萬步言之
      ，上訴人未表示意見經過長達一年期間，亦早已有默示同意之認定。
    (三)又兩造租賃契約手寫部分不僅限於第三條之「第二年、第三年租金另議」，事
      實上，整個租賃契約內文凡是以手寫的，包括第一條地址、第二條租賃期限、
      第三條租金、增加第十九條條款等，均為被上訴人張騰達經理之筆跡，何以上
      訴人其他均承認，唯獨對於第三條加以否認？此顯示上訴人故意迴避對其不利
      之點，為達卸責目的，不惜說謊。
四、兩造租賃契約第十九條約定只為暫押本票性質，絕非意指第二、三年租金已經達
    成協議：
    (一)正因兩造對於第二年、第三年租金於八十八年三月二十五日簽訂租賃契約時尚
      未協議，始會於租賃契約第三條約定第一年每月租金為十五萬元，第二、三年
      租金另議，上訴人故意否認該白紙黑字之表明，顯係卸責之詞。
    (二)至租賃契約第十九條之約定，主要係為了上訴人訂約當時要求被上訴人開立本
      票作為擔保，條文內容所指「第二年總租金一百八十萬元整，第三年總租金一
      百九十二萬元整」，係上訴人當時要求被上訴人開立兩張擔保本票的金額，由
      於開立擔保本票不可能金額未定，上訴人乃自行先以第二年一百八十萬元，第
      三年一百九十二萬元之金額，要求被上訴人開立本票放在上訴人處作為擔保，
      被上訴人僅係應上訴人之要求開立擔保本票，並非以此即可任由上訴人解為被
      上訴人已經同意第二年、第三年租金之金額。相反的，正因被上訴人堅持第二
      年、第三年租金必須到時再為協議，所以雖然應上訴人要求開立兩張本票，但
      特別要求在契約明定「第二年、第三年租金另議」，此即為本件契約第三條特
      別增加該約定之所由來。
    (三)而由第十九條內容該二張本票係屬「暫押本票」，已可以清楚顯示該本票僅為
      擔保性質，此上訴人於本院審理時亦不否認；且被上訴人特別加上待第二年、
      第三年租金協議好後，被上訴人即會依據協議好後的每月租金，開立十二張支
      票給上訴人，換回暫押在上訴人的本票，否則果真第二、三年租金已經達成協
      議，則被上訴人只要開出第二、三年支票即可，何須先開立暫押本票？此根本
      不符常情，該二張本票純屬擔保性質已於該條條款中表示甚明，不容上訴人狡
      言扭曲。
    (四)況且，契約第十九條亦係被上訴人公司張騰達經理親筆寫上，上訴人完全承認
      ，則上訴人何以刻意否認第三條同為被上訴人手寫增加之條款？上訴人刻意謊
      詞卸責已不言自明。
五、本件契約特別約定第二年、第三年租金另議係訂約當時即約定好而填寫，第二年
    、第三年本票僅為應上訴人要求作為擔保之用，此業經證人朱慶忠、張騰達於原
    審作證屬實：
    (一)簽約當時被上訴人方面有三重店店長、證人朱慶忠、張騰達代表被上訴人簽約
      ，上訴人方面則有上訴人母親、上訴人本人親自在場。可證上訴人方面非常清
      楚契約內容均是當場談妥簽訂的。
    (二)證人朱慶忠、張騰達簽約當時在場之事實，上訴人於開庭時均未否認。
    (三)證人朱慶忠係被上訴人公司總經理，統管被上訴人公司全省近百家分店的所有
      業務，原本總經理對於一家分店的簽訂租賃契約並不會親自出席，證人朱慶忠
      證實正因為被上訴人要和上訴人談第二年、第三年租金要調降（簽約當時景氣
      已經不好，經營日益困難，被上訴人其餘店面均有調降租金情事），所以總經
      理才親自與上訴人面談，此即何以此次兩造租賃契約係由朱慶忠代表被上訴人
      簽名，因此由朱慶忠的證詞以及特別前往簽訂本件租賃契約，即可證被上訴人
      特別在意以及要求第二、三年租金需要保留日後再協議的空間，否則被上訴人
      根本不願承租。
    (四)證人朱慶忠、張騰達證實之所以開立第二年、第三年本票係應上訴人要求作為
      擔保，並非承認第二年、第三年租金已經談定，蓋如已談定，則根本不需要再
      寫「第二年、第三年租金另議」，證人朱慶忠於原審證稱：「：：第十九條約
      定在第二、三年就總租金暫押本票兩張，是因為依據以前簽約慣例，如簽五年
      的話，第一年先付支票，餘四年每年都開壹張本票，這本票的開立都是應被告
      要求。我們在每年付給房東該年度以支票支付的租金後房東就會把本票還給我
      們。因為當時時間緊迫考慮到第二、三年的租金還要另議，所以在開第二、三
      年暫押本票的金額時，我們還是依被告原先要求的租金金額開票。並非表示我
      們就第二、三年的租金總額已達成協議。：：」，其證詞已經明白表明該暫押
      本票只是應上訴人要求而開立，絕非表示被上訴人就第二、三年租金總額已經
      達成協議，上訴人於其上訴理由中所引證人朱慶忠之證詞皆屬斷章取義，刻意
      加以扭曲，有故意誤導之嫌。
六、又上訴人於本院九十一年二月二十一日到庭時主張依簽約慣例，本件租約之第二
    、三年租金實已達成協議云云，亦與事實不符。蓋依據被上訴人與上訴人以往簽
    訂之租約，倘雙方就租金達成協議，在契約第三條下自會記載明確，如被上證二
    兩造租賃契約由七十八年三月至八十三年三月，總計五年，每一年租金均在第三
    條下面列明，而非如本件一樣，對於第二、三年租金不僅未訂明反而還強調「第
    二、三年租金另議」，更可證明本件被上訴人所述方為真。上訴人以先前兩造訂
    立租賃契約均依據約定金額開立暫押本票，欲以此推論本件租金亦已達成協議，
    實無理由。
七、被上訴人於八十八年十二月十四日所發存證信函中所表示之終止雙方租約係依據
    兩造草約，上訴人所辯實無可採：
    (一)上訴人上訴理由中又以被上訴人八十八年十二月十四日存證信函表示終止雙方
      租賃契約，且由被上訴人前述聲稱六個月期間明白跨越第二年租期，而辯稱兩
      造間就第二、三年租約並無必要之點未經合致之問題云云，上訴人所辯亦屬無
      稽。
    (二)查兩造就本件租賃契約另訂有一份草約，該草約第二十條約定：「若需提前解
      約，必需提前六個月通知對方，並經雙方同意」，申言之，草約約定係指雙方
      合意提前終止租賃契約之情形。此份草約被上訴人法務經理張騰達於原審該次
      作證筆錄中經原審詢問時即已當場解釋，表示被上訴人前述八十八年十二月十
      四日以汐止郵局第二九五號發予上訴人之存證信函，即係依該草約第二十條之
      約定所為，且之前並已先派被上訴人經理黃紹硯與上訴人商談，再以此函為正
      式告知，此係因被上訴人承租本件房屋後，景氣日益下滑業績嚴重萎縮，而上
      訴人租金相當高昂，更增加被上訴人營運成本，是以上訴人原本擬依照前揭草
      約以雙方合意提前終止契約，然上訴人對此並未加以回應，因此被上訴人認定
      上訴人應未同意提前終止租賃契約，乃繼續承租直到第一年租賃契約屆滿為止
      亦即八十九年三月三十一日。
    (三)如前所述，因雙方未能合意提前終止契約，被上訴人乃於本件租賃契約第一年
      屆滿後，依據本件租賃契約約定就第二、三年租金請求調降，故有八十九年一
      月十四日再度以汐止龍安四支郵局第八十六號存證信函，表明因近年間台灣整
      體經濟不景氣，被上訴人眼鏡業務業績下滑，經營成本遽增，無法再負擔先前
      每月十五萬元之租金，被上訴人全國各地連鎖店店面租金均相對與各房東調降
      幅度達百分之三十，而希上訴人能同意第二年起調降租金為每月十萬元，否則
      被上訴人恐難負擔而無法承租，惟亦不獲上訴人回應；被上訴人復於八十九年
      二月二日再以汐止南昌郵局第三一八號存證信函告知上訴人因租金為租賃契約
      成立之要件，雙方既無法達成第二年租金之協議，被上訴人將無法續租，仍未
      接獲上訴人回應，第二年因租金無法達成協議而無法續租，故兩造租賃契約已
      經屆期終止，殆無疑義。是以被上訴人先依據草約請求上訴人合意提前終止租
      賃契約，因上訴人未予同意提前終止，被上訴人嗣後於第一年租約屆滿時，並
      依約請上訴人協議第二年租金，又未獲上訴人置理，始無法續租，被上訴人均
      係依約而行，並無絲毫違約之處。上訴人刻意掩飾兩造有另一份草約，企圖混
      淆事實於本件租賃契約中，實毫無誠信可言。
八、被上訴人之法定代理人目前仍是陳義展，並非羅元旺。
、證據：除援用原審所提證據外，補提房屋租賃契約書、民事言詞辯論筆錄節本各
    一份為證。
      理    由
一、被上訴人起訴主張：伊於民國八十八年三月二十五日以總經理朱慶忠代表伊公司
    承租上訴人所有坐落台北縣三重市○○○路三十九號一樓店面（下稱系爭房屋）
    ，作為伊經營眼鏡連鎖店使用，雙方並簽訂書面租賃契約，於契約第二條雖暫定
    租賃期間自八十八年四月一日起至九十一年三月三十一日止為期三年，惟雙方當
    時即認知因主客觀因素，第二年及第三年之租金將視情形調整，乃特別於第三條
    約定第一年租金為每月新台幣（下同）十五萬元，第二年及第三年租金由雙方另
    議。伊並依約交付三十萬元押金及本票號碼TH0000000，到期日為八十九年四月
    一日，金額一百八十萬元；本票號碼TH0000000，到期日為九十年四月一日，金
    額一百九十二萬元之本票二紙與上訴人，作為擔保將來伊有可能繼續向上訴人為
    第二年、第三年承租之擔保。嗣伊依約於第一年租賃期限到期前之八十八年十二
    月十四日即發函上訴人，表明希望上訴人能同意第二年起調降租金之意，復於八
    十九年一月十四日發函上訴人，提議第二年租金降為十萬元，均未獲回應；伊乃
    於八十九年二月二日再以存證信函告知上訴人因租金為租賃契約成立之要件，雙
    方既無法達成第二年租金之協議，伊不再續租，是兩造租約已於第一年租約到期
    日即八十九年三月三十一日終止，伊且已於到期日前依約完成所有搬遷、拆除裝
    潢之回復原狀工作，而上訴人對於伊陸續發函雖拒絕回應，卻亦已於八十九年三
    月三十一日將伊承租店面更換鑰匙，使得伊日後不得再度進入該店面，顯見上訴
    人亦已認知兩造租賃契約已經屆期終止。詎上訴人於兩造租約終止後，竟拒絕返
    還押金三十萬元，並將伊交付之上開本票號碼TH0000000，金額一百八十萬元之
    本票逕付本票強制執行，而收取伊於台灣銀行存款總計一百八十六萬八千六百十
    二元。爰依不當得利之法律關係，請求上訴人返還三十萬元押金及一百八十六萬
    八千六百十二元本票金額，合計二百十六萬八千六百十二元並加計法定遲延利息
    ；另依民法第七百六十七條物上請求權之規定，請求上訴人返還伊所簽發之上開
    第三年之保證本票號碼TH0000000，金額一百九十二萬元之本票等語（原審就被
    上訴人請求返還二百十六萬八千六百十二元並加計法定遲延利息部分，為其勝訴
    之判決，餘為其敗訴之判決，敗訴部分被上訴人未聲明不服，已告確定）。
    上訴人則以：兩造於八十八年三月二十五日就系爭房屋簽訂租賃契約，約定租賃
    期間自八十八年四月一日起至九十一年三月三十一日止。依租賃契約第三條約定
    「租金每月新台幣一十五萬元整」，而第二、第三年之租金經兩造協議後，於第
    十九條明白約定「：：第二年總租金一百八十萬元（即每月租金仍為新台幣十五
    萬元）、第三年總租金一百九十二萬元（即每月租金為新台幣一十六萬元）暫押
    本票共二張，乙方（即被上訴人）得於第二、第三年度，以支票（十二張）向甲
    方（即上訴人）換回暫押本票。」，足見兩造就第二、三年租金多寡早已意思表
    示一致，並無「第二年及第三年租金另議」情事，契約第三條文末為該加註係被
    上訴人於簽約後片面自為，並未得伊同意。被上訴人就為期三年之租約，竟於租
    期履行未滿九個月，即無端發函片面聲稱「於八十九年六月十五日終止雙方租約
    ，且雙方同意台端得於即日起至八十九年六月十五日前另覓承租人」云云，伊已
    回函表明兩造租期三年，不同意被上訴人提前解約之要求。查本件契約並無任何
    提前解約須於六個月前通知他方不為續租之約定，被上訴人無中生有稱依約定須
    於六個月前終止租約，而於八十八年十二月十三日以存證信函通知伊，自不生終
    止租約之效力。至門鎖並非伊所更換，而係被上訴人蓄意破壞。兩造租約既未終
    止，被上訴人於八十九年四月一日起即拒不給付租金迄今已達十四個月，伊乃就
    押金三十萬元抵充被上訴人欠繳二個月租金，及就到期日八十九年四月一日之前
    開本票為強制執行求償十二個月之租金，於法自無不合；再被上訴人交付之到期
    日九十年四月一日之前開本票，既已交付伊供擔保，被上訴人已喪失該本票之所
    有權，其主張依民法第七百六十七條請求返還，亦失所據等語，資為抗辯。
二、被上訴人主張：伊於八十八年三月二十五日承租上訴人所有之系爭房屋，雙方於
    租約第二條約定租賃期間自八十八年四月一日起至九十一年三月三十一日止為期
    三年，惟特別於第三條約定第一年租金為每月新台幣（下同）十五萬元，第二年
    及第三年租金由雙方另議，伊並依約交付三十萬元押金及本票號碼TH 0000000、
    到期日為八十九年四月一日、面額為一百八十萬元；本票號碼TH00000 00、到期
    日為九十年四月一日、面額為一百九十二萬元之本票二紙與上訴人，作為第二、
    三年租金之擔保。嗣伊於第一年租期到期前之八十八年十二月十四日即發函上訴
    人，表明希望上訴人能同意第二年起調降租金，否則其恐難負擔而無法承租之意
    ；又於八十九年一月十四日發函上訴人，提議第二年租金降為十萬元，因未獲上
    訴人回應，乃於八十九年二月二日再以存證信函告知上訴人因租金為租賃契約成
    立之要件，雙方既無法達成第二年租金之協議，伊不再續約，本件租約已告合法
    終止。詎上訴人並未返還所收受之押金及伊前所交付之本票，且持前述到期日八
    十九年四月一日之本票，聲請法院強制執行，並收取伊在台灣銀行存款一百八十
    六萬八千六百十二元現金等事實，業據兩造分別提出租賃契約書一件、存證信函
    影本四件、回執二件為證（見一審卷十一頁至二一頁、三四頁至三七頁），上訴
    人就兩造簽訂上開租約之真正、被上訴人已交付其前開押金與暫押本票、其並已
    收受被上訴人上開存證信函並將上開第二年暫押本票聲請強制執行且已收取被上
    訴人在台灣銀行上開存款等情，固不爭執，惟辯稱：第二、第三年之租金經兩造
    協議後，於第十九條已明白約定「：：第二年總租金一百八十萬元（即每月租金
    仍為十五萬元）、第三年總租金一百九十二萬元（即每月租金為十六萬元）暫押
    本票共二張，乙方（即被上訴人）得於第二、第三年度，以支票（十二張）向甲
    方（即上訴人）換回暫押本票。」等語，足見兩造就第二、三年租金多寡早已意
    思表示一致，並無「第二年及第三年租金另議」之情事，契約第三條文末之前開
    加註係被上訴人於簽約後片面自為，並未得伊同意云云，惟非但為被上訴人所否
    認，且查：本件租賃契約雖載明租賃期限為三年即自八十八年四月一日起至九十
    一年三月三十一日止，惟於兩造所分別持有之本件租賃契約書於第三條之末，均
    另有以手書方式記載「第二年及第三年租金另議」字樣（見一審卷十一頁、三四
    頁），此為兩造所不爭。上訴人則抗辯：上開「租金另議」字樣，係被上訴人於
    兩造簽約後自行加註云云，惟非但為被上訴人所否認，且據證人即被上訴人公司
    之總經理朱慶忠到庭證稱：「我是負責談合約的人，：：而張騰達（經理）當時
    是負責契約手寫部分的記載。這個地點（指系爭房屋）我們承租已經十多年了，
    要續租時房東不肯調降租金，所以公司派我出面協調是希望能在調降租金的情形
    下簽約完成，八十八年三月二十五日我們到承租地點之三樓，當時被告（即上訴
    人）及被告母親都在場，被告堅持要前兩年十五萬，第三年每月租金十六萬元，
    我們則希望能逐年調降，鑑於租約三月底就要到期，所以我就提議第一年還是依
    照被告要求每月十五萬，第二、三年就要另談調降，當時被告同意。：：因為之
    前就本約要簽三年雙方已經談好了，所以沒有考慮每年換約。：：」等語在卷；
    另證人即被上訴人公司之經理張騰達亦證稱：「因為我們認為租金太高，所以在
    第三條後面加載第二、三年的租金另議，希望第二、三年的租金能夠調降。這是
    我當場寫的，後來上訴人才當場用印」等情在卷（見一審卷六六頁至六七頁）。
    此外，上訴人亦迄末能舉證證明上開「第二年及第三年租金另議」等字樣係被上
    訴人於兩造簽約後所自行加註，況衡之常情，若上開「第二年及第三年租金另議
    」等字樣，係被上訴人於兩造簽約後於兩造分別持有之租約上所自行加註，而未
    徵得上訴人之同意，上訴人豈有可能仍願接受該租賃契約書，且未請求被上訴人
    更正？且果兩造於簽約時即已就第二年及第三年之租金達成協議，何以未將第三
    條文末「第二年及第三年租金另議」等字樣刪除？此亦與常情有違。至兩造於租
    約第十九條何以會載稱：「乙方（即被上訴人）於起租日交付甲方（即上訴人）
    第一年租金（每月到期支票共十二張）及第二年總租金壹佰捌拾萬元整、第三年
    總租金壹佰玖拾貳萬元整暫押本票共貳張，乙方得於第二、三年度以支票（十二
    張）向甲方換回暫押本票」等語（見一審卷十三頁、三七頁，上訴人所提出者僅
    於文末蓋有其一人之印章），被上訴人則主張：租約第十九條之約定，主要係為
    了上訴人訂約當時要求伊開立本票作為擔保，條文內容所指「第二年總租金一百
    八十萬元整，第三年總租金一百九十二萬元整」，係上訴人當時要求伊開立兩張
    擔保本票，由於開立擔保本票不可能金額未定，上訴人乃自行先以第二年一百八
    十萬元，第三年一百九十二萬元為暫定之金額，要求伊開立本票放在上訴人處作
    為擔保，伊僅係應上訴人之要求開立擔保本票，並非兩造已就第二年、第三年之
    租金達成合致。正因伊堅持第二年、第三年租金必須到時再為協議，所以雖然應
    上訴人要求開立兩張暫押本票，但特別要求在租約第三條文末明定「第二年、第
    三年租金另議」等語，查：證人朱慶忠證稱：「：：第十九條約定在第二、三年
    就總租金暫押本票兩張，是因為依據以前簽約慣例，如簽五年的話，第一年先付
    支票，餘四年每年都開壹張本票，這本票的開立都是應被告（即上訴人）要求。
    我們在每年付給房東該年度以支票支付的租金後，房東就會把本票還給我們。因
    為當時時間緊迫考慮到第二、三年的租金還要另議，所以在開第二、三年暫押本
    票的金額時，我們還是依被告原先要求的租金金額開票。並非表示我們就第二、
    三年的租金總額已達成協議：：」等情在卷（見一審卷六六頁），參以兩造前於
    七十八年四月一日簽訂租賃契約時，約定租期自七十八年三月一日起至八十三年
    三月三十一日止，總計五年一個月，每一年之租金均已達成協議，並在租約第三
    條下段載明第二年至第五年每月之租金各若干，並於租約第十九條載明：五年一
    個月之租金總額四百五十六萬三千元整，於七十八年三月一日簽約當時付清，由
    出租人收訖無誤等情，業據被上訴人提出該租賃契約一件在卷足按（見本院卷六
    一頁至六三頁），且上訴人對上開租約之真正亦不爭執。反觀本件租約，對於第
    二、三年每月之租金不僅未約明反而強調「第二、三年租金另議」等情以觀，足
    見本件兩造如已就第二年及第三年之租金達成協議，則在租約第三條下段依照往
    例自會載明第二年及第三年每月租金各若干，不可能載為「第二年及第三年租金
    另議」等字樣，況兩造果如上訴人所言已就第二年及第三年之租金達成協議，則
    依兩造以往租賃之慣例被上訴人即須於簽約日一次開出第一年、第二、三年每月
    一張總計三十六張支票交付上訴人，並於租約第十九條載明：三年之租金總額若
    干，於簽約日當時付清，由出租人收訖無誤等字樣，何須於租約第十九條約明：
    「乙方（即被上訴人）於起租日交付甲方（即上訴人）第一年租金（每月到期支
    票共十二張）及第二年總租金壹佰捌拾萬元整、第三年總租金壹佰玖拾貳萬元整
    暫押本票共貳張，乙方得於第二、三年度以支票（十二張）向甲方換回暫押本票
    」等語？綜上以觀，足見兩造對於第二年及第三年之租金數額於立約之時並未達
    成合意，而有待另行協議，至被上訴人開立交付上訴人之前開本票，並非預付租
    金之性質，僅係第二、三年暫定租金總額之擔保，堪予認定。證人張騰達、朱慶
    忠雖均為被上訴人之受僱人，然其所述既與事實相符，自屬可採。被上訴人之上
    開主張應堪信實。上訴人抗辯：兩造就第二、三年租金多寡早已意思表示一致，
    並於租約第十九條載明，而無「第二年及第三年租金另議」之情事，契約第三條
    文末「第二年及第三年租金另議」之加註，係被上訴人於簽約後片面自為，並未
    得伊同意云云，即非可取。
三、按租賃定有期限者，其租賃關係於期限屆滿時消滅，民法第四百五十條第一項定
    有明文。查：本件兩造所簽訂之租賃契約，雙方雖於租約第二條暫定租賃期間三
    年即自八十八年四月一日起至九十一年三月三十一日止，惟兩造就第二年及第三
    年之租金並未達成協議，故另於租約第三條特別約定第一年租金為每月十五萬元
    ，第二年及第三年租金由雙方另議，已如上述。準此，兩造即僅就第一年之租約
    達成意思表示一致，並合法有效成立，而就第二年及第三年之租約有關租期部分
    雖已達成協議，惟就租約必要之點即租金部分之意思表示並未合致，故該部分租
    約尚未合法有效成立。是本件租賃契約就第一年有效成立部分，即屬定有期限之
    租賃契約，亦即應於八十九年三月三十一日屆滿。則被上訴人依租約第三條之特
    別約定，於租約到期前以存證信函函告上訴人略以：因近年間台灣整體經濟不景
    氣，被上訴人眼鏡業績下滑，經營成本遽增，無法再負擔先前每月十五萬元之租
    金，被上訴人全國各地連鎖店租金均與各房東調降幅度達百分之三十，希望上訴
    人能同意第二年起調降租金為每月十萬元，：：如同意繼續租賃關係，請於文到
    十日內回覆等情，業據提出被上訴人八十九年一月十四日以汐止龍安四支郵局第
    八十六號存證信函一件附卷可稽（見一審卷十六頁至十七頁），惟迄未獲上訴人
    回應，此為均為上訴人所不爭；嗣被上訴人再於八十九年二月二日以汐止南昌郵
    局第三一八號存證信函告知上訴人略以：本公司八十九年一月十四日所發存證信
    函至今未獲回覆，於八十九年一月三十一日授權承辦人員以電話與台端連絡，但
    仍未提出回應，又不願具体提出有關繼續租約要件之租金條件。由此足見雙方就
    第二年租金顯然無法達成協議。因租金為租賃契約成立之要件，雙方既無法達成
    第二年租金之協議，本公司於履行第一年租期後，因續約要件無法成立，將不再
    續約。本公司將於八十九年三月三十一日歸還承租之店面，並請台端歸還押金三
    十萬元及暫押本票二張，為使台端有足夠時間另覓承租人，故提早通知等語，亦
    據提出上開存證信函一件在卷可憑（見一審卷十八頁至十九頁），亦為上訴人所
    不爭執。由上觀之，兩造既無法達成第二年租金之協議，則被上訴人於第一年租
    約到期前先期通知上訴人表示不再續租，依上開民法之規定，兩造之租賃關係於
    期限屆滿時即八十九年三月三十一日已告合法終止而消滅甚明。被上訴人表示伊
    已於租約屆滿前依約完成所有搬遷、拆除裝潢之回復原狀工作，上訴人亦已於八
    十九年三月三十一日將伊承租店面更換鑰匙接管等情，亦為上訴人所不爭。則被
    上訴人主張：本件租約於第一年租期屆滿前，兩造就第二年之租金之條件無法達
    成合致，未合法有效成立，伊已函告上訴人表明不再續租，並已於第一年租期屆
    滿前依約完成所有搬遷、拆除裝潢之回復原狀工作云云，即屬可取。上訴人辯稱
    ：兩造之租約至九十一年三月三十一日始告屆滿，被上訴人提前終止租約依法不
    生效力云云，要非可採。
    按無法律上之原因而受利益，致他人受損害者，應返還其利益。雖有法律上之原
    因，而其後已不存在者，亦同，民法第一百七十九條定有明文。又因他人之給付
    而受利益者，為給付之原因消滅時，應將所受利益返還（最高法院十九年上字第
    四七五號判例參照）。本件兩造間之租賃契約既已於八十九年三月三十一日終止
    ，而被上訴人前因租賃關係而交付上訴人收受之押金三十萬元及前開第二年暫押
　　本票（即票號 TH0000000、到期日民國八十九年四月一日、面額一百八十萬元）
　　，亦為上訴人所不爭，已如上述。則上訴人所收受上開押金及本票已因兩造間之
　　租賃關係消滅而成為不當得利，依上開說明，上訴人即應將所受之利益返還。茲
　　上訴人既將上開本票於兩造第一年之租賃關係終止暨第二年之租約未合法有效成
　　立後，聲請法院裁定准予強制執行，並經法院強制執行而收取被上訴人於台灣銀
　　行存款一百八十六萬八千六百十二元，連同上開押金三十萬元，合計二百十六萬
　　八千六百十二元，上訴人即成為無法律上之原因而受利益。從而，被上訴人依據
    不當得利法律關係，請求上訴人返還二百十六萬八千六百十二元及自起訴狀繕本
　　送達翌日即自九十年五月二十五日起加計法定遲延利息，即屬正當，應予准許。
　　原審為被上訴人勝訴之判決並以供擔保為條件為准免假執行之宣告，核無違誤，
　　上訴意旨指摘原判決不當，求予廢棄改判，為無理由，應予駁回。
    兩造其餘之攻擊防禦方法暨聲明所用之證據，核與本件判決之結果均不生影響，
    已無再予論述之必要，併此敘明。
據上論結，本件上訴為無理由，依民事訴訟法第四百四十九條第一項、第七十八條判
決如主文。
中　　　華　　　民　　　國　　九十一　　年　　　四　　　月　　十七　　　日
                                民事第四庭
                                    審判長法  官　李  瓊  蔭
                                    　　　法  官　林  金  吾
                                    　　　法  官　楊  豐  卿
右正本係照原本作成。
如不服本判決，應於收受送達後二十日內向本院提出上訴書狀，其未表明上訴理由者
，應於提出上訴後二十日內向本院補提理由書狀（均須按他造當事人之人數附繕本）
上訴時應提出委任律師或具有律師資格之人之委任狀；委任有律師資格者，另應附具
律師及格證書及釋明委任人與受任人有民事訴訟法第四百六十六條之一第一項但書或
第二項（詳附註）所定關係之釋明文書影本。
中　　　華　　　民　　　國　　九十一　　年　　　四　　　月　　十八　　　日
                                          書記官　殷  丹  妮
附註：
民事訴訟法第四百六十六條之一（第一項、第二項）：
對於第二審判決上訴，上訴人應委任律師為訴訟代理人。但上訴人或其法定代理人具
有律師資格者，不在此限。
上訴人之配偶、三親等內之血親、二親等內之姻親，或上訴人為法人、中央或地方機
關時，其所屬專任人員具有律師資格並經法院認為適當者，亦得為第三審訴訟代理人
。
